【裁判字號】    96,上,785
【裁判日期】    970730
【裁判案由】    損害賠償請求權不存在
【裁判全文】
臺灣高等法院民事判決                   96年度上字第785號
上  訴  人  中華映管股份有限公司
法定代理人  甲○○
訴訟代理人  陳韻如律師
複 代理 人  范坤棠律師
被 上訴 人  乙○○
            丙○○
上列當事人間損害賠償請求權不存在事件，上訴人對於中華民國
96年6月15日臺灣桃園地方法院96年度訴字第273號第一審判決提
起上訴，本院於97年7月16日言詞辯論終結，判決如下：
    主  文
上訴駁回。
第二審訴訟費用由上訴人負擔。
    事實及理由
壹、程序方面：
    按「當事人喪失訴訟能力或法定代理人死亡或其代理權消滅
    者，訴訟程序在有法定代理人或取得訴訟能力之本人，承受
    其訴訟以前當然停止。」、「第168條至第172條及前條所定
    之承受訴訟人，於得為承受時，應即為承受之聲明。他造當
    事人，亦得聲明承受訴訟。」民事訴訟法第170條、175條分
    別定有明文。本件上訴人之法定代理人原為林鎮弘，嗣於民
    國97年1月24日變更為甲○○，並於同年4月22日聲明承受本
    件訴訟，此有上訴人提出之民事聲明承受訴訟狀、公司及分
    公司基本資料查詢（明細）在卷可憑（本院卷第149至150頁
    ），核與上開規定相符，自應予准許。
貳、實體方面：
一、本件上訴人起訴主張：被上訴人乙○○於民國95年5月7日發
    現其所養殖之錦鯉（下稱系爭錦鯉）大量死亡，遂找民意代
    表與上訴人召集協調會，並稱95年5月7日、8日霄裡溪有大
    量泡沫，而泡沫來自上訴人公司，進而認為上訴人所排放之
    水造成其養殖之系爭錦鯉死亡，請求上訴人賠償新台幣（下
    同）32,000,000元，嗣經行政院環境保護署公害糾紛裁決委
    員會（下稱環保署裁決委員會）認定上訴人需賠償被上訴人
    乙○○1,800,000元。而被上訴人丙○○則主張上訴人於95
    年3月間排放之廢水，亦造成其養殖之錦鯉死亡（以下同稱
    系爭錦鯉），經協調後，由上訴人賠償120,000元和解，環
    保署裁決委員會乃以上訴人曾與被上訴人丙○○達成和解為
    由，認定上訴人需賠償120,000元，惟環保署裁決委員會所
    為之上開認定，其中被上訴人乙○○部分，違反經驗法則及
    論理法則，且適用法規顯有錯誤，另被上訴人丙○○部分，
    環保署裁決委員會竟自行認定私法上之權利義務，亦有違誤
    。又錦鯉市價1隻僅1,000元，裁決委員會計算損害賠償之數
    額以一隻3,000元計，除未經公正之鑑價單位評估並作成公
    證書，亦較市價高出甚多。爰提起本件訴訟，請求：（一）
    就環保署裁決委員會95年裁字第0950104823號公害糾紛裁決
    書所示，被上訴人乙○○對上訴人1,800,000元之損害賠償
    請求權不存在。（二）就環保署裁決委員會95年裁字第0950
    104823號公害糾紛裁決書所示，被上訴人丙○○對上訴人12
    0,000元之損害賠償請求權不存在等語。
二、被上訴人辯以：依被上訴人提出之錄影帶，上訴人工廠排放
    之大量白色泡沬，係造成系爭錦鯉死亡之原因，環保署裁決
    委員會之裁決雖不足以賠償被上訴人之損失，但渠等仍願服
    從該裁決等語。
三、本件經原法院判決駁回上訴人之訴，上訴人不服，上訴聲明
    為：（一）原判決廢棄。（二）環保署裁決委員會95年裁字
    第0950104823號裁決書所示，上訴人應給付乙○○1,800,00
    0元之損害賠償債權不存在。應給付丙○○120,000元之損害
    賠償請求權不存在。被上訴人則聲明：上訴駁回。
四、兩造不爭執之事實：（本院卷第76頁背面）
    兩造對於桃園縣政府環保局稽查課所列上證四即上訴人排放
    廢水污染霄裡溪水，造成下游養殖池錦鯉死亡，並產生民眾
    抗爭事件乙案大事紀（本院卷第46-47頁）並不爭執。
五、本件爭點：（本院卷第76頁背面）
（一）系爭錦鯉死亡原因是否係上訴人龍潭廠排放廢水所致？
（二）如系爭錦鯉死亡原因係上訴人龍潭廠排放廢水所致，則系
      爭錦鯉每尾價值為何？
      爰述之如下：
（一）系爭錦鯉死亡原因是否係上訴人龍潭廠排放廢水所致？
  １、按「經營一定事業或從事其他工作或活動之人，其工作或
      活動之性質或其使用之工具或方法有生損害於他人之危險
      者，對他人之損害應負賠償責任。但損害非由於其工作或
      活動或其使用之工具或方法所致，或於防止損害之發生已
      盡相當之注意者，不在此限。」民法第191條之3定有明文
      。其立法之旨：「為使被害人獲得周密之保護，請求賠償
      時，被害人只須證明加害人之工作或活動之性質或其使用
      之工具或方法，有生損害於他人之危險性，而在其工作或
      活動中受損害即可，不須證明其間有因果關係。但加害人
      能證明損害非由於其工作或活動或其使用之工具或方法所
      致，或於防止損害之發生已盡相當之注意者，不在此限。
      」，是有關從事具有危險性活動之侵權行為，請求損害賠
      償之舉證責任，被害人只須證明加害人之工作或活動之性
      質或其使用之工具或方法，有生損害他人之危險性，且在
      其工作或活動中受損害即可，不須證明加害人有可歸責之
      故意或過失及其間之因果關係。又上開危險責任之主體，
      乃指有製造危險、控制危險、分散危險，並且有獲利可能
      之主體而言。
  ２、經查：
    (1)兩造對於桃園縣政府環保局稽查課所列上證四即上訴人龍
      潭廠排放廢水污染霄裡溪水，造成下游養殖池錦鯉死亡，
      因之發生民眾抗爭事件，並不爭執，已如前述。則依上開
      １之說明，上訴人核屬民法第191條之3所規範之危險責任
      主體甚明。
    (2)上訴人違反相關環保法規之情形：（環保署95年度環署裁
      字第60340號卷4第928至930頁）
    95年5月12日環保署環境督察總隊北區環境督察大隊於上
      訴人公司放流口採樣送驗，發現生化需氧量（BOD）（57.
      6mg/L），未符合放流水標準，已違反水污染防制法第7條
      第1項，桃園縣環保局依水污染防制法第41條規定予上訴
      人告發處分。
    95年5月19日桃園縣環保局派員查核上訴人公司液晶顯示
      器製造程序，每日使用氯氣實際用量與操作許可證核准每
      月使用氯氣最大使用量內容不符，違反空氣污染防制法第
      24條第2項規定，桃園縣環保局當場予以告發處分，並限
      期完成補正。另查核上訴人工廠排放廢水部分，發現該廠
      部分製程廢水經處理後回收使用，其回收廢水行為未向桃
      園縣環保局報備，違反水污染防制法第18條規定，且其4
      月份污泥產生量與排放許可證內記載不符，違反同法第14
      條規定，桃園縣環保局當場予以告發處分，並限期完成補
      正。
    95年6月6日及15日桃園縣環保局各於上訴人公司放流口採
      樣檢驗結果，生化需氧量62.7毫克/公升，生化需氧量59.
      5毫克/公升，未符合放流水標準，各以違反水污染防制法
      第7條第1項規定，各處罰鍰6萬元。
    95年6月21日送驗水樣不符合放流水標準。
    (3)另環保署水保處自5月19日起至6月4日止陸續針對上訴人
      龍潭廠進行放流水水質連續監測，共計8天，監測結果說
      明如下：在水溫監測結果方面，變化並不顯著，大約分佈
      在攝氏22至26度之間，均符合放流水標準。在pH值監測結
      果方面，8天的監測值大多落在7～8.5之間，但5月28日星
      期日夜間7：40，pH值一度飆高至12.9之後逐漸下降，持
      續至9：00以前均維持在9.0以上，已超出放流水標準，此
      時段的導電度也明顯飆高，另外在導電度監測結果顯示，
      各時段的變化極為劇烈，各天差異性也大，以上訴人廢水
      處理設施屬連續操作式來說，導電度不應有如此大的變化
      ，初步推論上訴人會不定時將不明廢液與處理後的廢水，
      混和後排放，且上訴人會利用假日時段進行偷排。又環保
      署裁決委員會於95年11月1日到上訴人龍潭廠放流口及霄
      裡溪一帶勘驗，認為上訴人生活污水處理狀況異常；按工
      廠正常運轉、有員工，必有生活污水，以上訴人龍潭廠95
      年4月1日至4月23日、4月26日及5月間等日之生活污水量
      係0為例，顯示該廠生活污水處理系統有瑕疵，將影響處
      理功能，可能導致放流水超過標準。另外上訴人龍潭廠曝
      氣槽溶氧太低，於95年4月2日至95年4月5日，95年4月11
      日至95年4月17日，無法維持微生物好氧操作。（環保署
      上開裁字卷4第931頁）
    (4)依桃園縣環保局報告：「霄裡溪列管23家，篩選其中8家
      進行稽查，和平橋匯流處除橋邊畜牧場外無其他水污染源
      匯流，和平橋至和原橋有友達廢水利用山溝匯流至霄裡溪
      ，佳和魚池和新橋前除友達、華映公司外，查無其他事業
      廢水排放造成水污染。」而95年5月12日桃園縣環保局稽
      查友達光電股份有限公司之放流水情形，其pH值、水溫、
      COD符合放流水標準。（環保署上開裁字卷4第935至936頁
      ）
    (5)綜上，可知上訴人龍潭廠排放之廢水，除有上開(2)所示未
      符合放流水之標準外，並有(3)所示不定時將不明廢液與處
      理後的廢水，混和後排放，及利用假日時段進行偷排等之
      情形，且如(4)所述，在霄裡溪，除上訴人外未有不合格排
      放廢水之廠商。又依桃園縣動物防疫所委由行政院農業委
      員會家畜衛生試驗所固檢測出系爭錦鯉有疹病毒（環保
      署上開裁字卷1第26至28頁）。惟該所於95年6月9日以桃
      勤二字第0950001784號函覆桃園縣政府環境保護局亦稱：
      「……魚隻體外僅見黏液增加、鰓絲腫脹與以往所見病例
      不同，為求慎重，經PCR檢測（K0i Herpesvirus）呈陽性
      反應；監測本縣（K0i Herpesvirus）陽性錦鯉場，至今
      無類似大量死亡情形發生，亦有桃園縣動物防疫所上開函
      文可按（環保署上開裁字卷1第25頁），可知，系爭錦鯉
      存有其他陽性錦鯉場所無之死亡原因。參諸該疹病毒在
      台灣肆虐多年，病發時間與水質、氣候及環境等條件均有
      關係，即惡劣水質是「誘發」帶有錦鯉疹病毒之魚類病
      發死亡原因之一。如無惡劣水質，應可降低罹患疹病毒
      錦鯉之死亡機率。茲上訴人排放之廢水，有上開(2)(3)所示
      之情形，且除上訴人外未有其他不合格排放廢水之廠商，
      上訴人製造霄裡溪水質惡化之危險，已如上述，又未能有
      效控制該危險，則依上揭１有關危險責任之說明，自應認
      上訴人龍潭廠所排放之廢水與系爭錦鯉之死亡確有因果關
      係存在，上訴人主張二者間並無因果關係等語，自不可採
      。
（二）如系爭錦鯉死亡原因係上訴人龍潭廠排放廢水所致，則系
      爭錦鯉每尾價值為何？
  １、按「當事人已證明受有損害而不能證明其數額或證明顯有
      重大困難者，法院應審酌一切情況，依所得心證定其數額
      。」民事訴訟法第222條第2項定有明文。
  ２、上訴人主張：如認系爭錦鯉魚罹患疹病毒死亡，與上訴
      人排放之廢水有因果關係，然系爭錦鯉色彩及體型均不佳
      ，價值應不高，上開裁決書以每尾3,000元計算賠償金額
      ，顯屬過高等語。被上訴人辯以：其所養殖之系爭錦鯉約
      1至4年，1年魚1隻500元至6,000元，2年魚1隻2,000元至
      15,000元，3年魚1隻3,500元至30,000元，4年魚1隻15,00
      0元至80,000元等語。
  ３、經查：
    (1)系爭錦鯉據桃園縣環保局現場估算結果，固約有600尾（
      環保署上開裁字卷4第939頁），惟每尾錦鯉之年齡、等級
      如何，均因系爭錦鯉業已死亡，而難證明其應有之價額，
      本院爰依民事訴訟法第222條第2項之規定，審酌環保署裁
      決委員會調查之結果及系爭錦鯉之市場行情等一切情況，
      認系爭錦鯉以每尾3,000元計算為適當。
    (2)從而，被上訴人乙○○所受損害金額為1,800,000元（計
      算式：3,000元×600＝1,800,000元）。而被上訴人丙○
      ○部分，因上訴人與被上訴人丙○○業已達成賠償120,00
      0元之和解條件，是依契約自由原則，環保署裁決委員會
      認定上訴人應賠償被上訴人丙○○120,000元，自無不當
      ，亦應予准許。
六、綜上所述，被上訴人乙○○、丙○○分別本於侵權行為及契
    約之法律關係，各請求上訴人給付1,800,000元及120,000元
    ，為有理由。環保署裁決委員會裁決上開之金額，並無不當
    。上訴人就該裁決書判命給付之內容，請求確認如訴之聲明
    所示之債權不存在，為無理由，不應准許。原審為上訴人敗
    訴之判決，依法並無不合。上訴意旨指摘原判決不當，聲明
    廢棄改判，為無理由，應予駁回。
七、本件事證已臻明確，兩造其餘之攻擊、防禦方法核與判決結
    果不生影響，爰毋庸一一論述，併此敘明。
八、據上論結，本件上訴為無理由，依民事訴訟法第449條第1項
    、第78條，判決如主文。
中    華    民    國    97    年    7     月    30    日
                    民事第十二庭
                        審判長法  官  陳駿璧
                              法  官  王仁貴
                              法  官  陳邦豪
正本係照原本作成。
如不服本判決，應於收受送達後20日內向本院提出上訴書狀，其
未表明上訴理由者，應於提出上訴後20日內向本院補提理由書狀
（均須按他造當事人之人數附繕本）上訴時應提出委任律師或具
有律師資格之人之委任狀；委任有律師資格者，另應附具律師資
格證書及釋明委任人與受任人有民事訴訟法第466條之1第1項但
書或第2項（詳附註）所定關係之釋明文書影本。
中    華    民    國    97    年    7     月    30    日
                              書記官  李佳樺
附註：
民事訴訟法第466條之1（第1項、第2項）：
對於第二審判決上訴，上訴人應委任律師為訴訟代理人。但上訴
人或其他法定代理人具有律師資格者，不在此限。
上訴人之配偶、三親等內之血親、二親等內之姻親，或上訴人為
法人、中央或地方機關時，其所屬專任人員具有律師資格並經法
院認為適當者，亦得為第三審訴訟代理人。


司法院資訊處製作；財團法人民間司法改革基金會備份。
